【裁判字號】    97,訴,3709
【裁判日期】    970731
【裁判案由】    損害賠償等
【裁判全文】
臺灣臺北地方法院民事判決              97年度訴字第3709號
    原      告  甲○○
    訴訟代理人  曾朝誠律師
    被      告  乙○○
    兼訴訟代理  丙○○
    人
上列當事人間因請求侵權行為損害賠償事件，本院於民國97年7
月29日言詞辯論終結，判決如下
：
    主      文
被告丙○○應給付原告新台幣參拾萬元，並自民國九十七年二月
二十八日起至清償日止，按年息百分之五計算之利息。
原告其餘之訴駁回。
訴訟費用由被告負擔百分之六，餘由原告負擔。
本判決第一項於原告以新台幣拾萬元為被告供擔保後得假執行。
原告其餘假執行之聲請均駁回。
    事實及理由
一、原告主張：緣被告丙○○與乙○○係父子關係，兩人明知丙
    ○○所有門牌號為台北市○○區○○街227號一樓及地下室
    之房屋及基地為臺北市○○段○段475地號之土地（下稱本件
    房地），已由乙○○於民國93年1月19日與蔡慧雯簽訂不動
    產買賣契約書，總價款新臺幣（下同）2300萬元，同時交付
    房地權狀辦理移轉登記相關程序，乙○○並於簽約日收受
    120萬元、同年2月18日收受170萬元、同年3月8日收受2010
    萬元。詎丙○○因負有鉅額債務，竟與乙○○共同意圖為自
    己不法之所有，由丙○○於同年2月16日，在臺北市○○路
    ○段191號永慶仲介股份有限公司（以下簡稱永慶房屋），故
    意隱瞞房地已出售蔡慧雯之事實，向原告偽稱欲出售本件房
    地，使原告陷於錯誤，先交付被告丙○○30萬元定金。旋建
    國於翌日（2月17日），在永慶房屋內，與原告簽訂本件房
    地不動產買賣契約，總價款2300萬元。因丙○○於簽約時無
    法提出房地所有權狀，乃虛以電話聯繫乙○○詢問所有權狀
    事宜後，丙○○即向原告表示可於翌日提出相關權狀文件，
    原告不知有詐，當場交付票載日為93年2月20日面額200 萬
    元之支票予丙○○簽收，再由永慶房屋保管作為履約保證（
    原告於簽約日前一天已先交付面額為30萬元之即期支票1張
    予丙○○做為簽約定金）。翌日原告又交付發票日為93年2
    月25日面額230萬元之支票予丙○○簽收，仍交由永慶房屋
    保管作為履約保證。嗣因丙○○一直無法交付房地所有權狀
    辦理移轉登記。經原告調查後，查得本件房地已於93年2月
    20日移轉登記予蔡慧雯，始知受騙，上述部份，被告等二人
    亦經台灣高等法院刑事庭判決有罪確定。爰依侵權行為法則
    及系爭不動產買賣契約書第13條第3項後段規定，提起本訴
    。並於本院聲明：（一）被告丙○○、乙○○應連帶賠償原
    告新台幣30萬元，並自民國93年2月20起至清償日止，按年
    息百分之五計算之利息。（二）被告丙○○除前項外，應再
    給付原告新台幣460萬元整，並自本訴狀送達翌日起至清償
    日止，按年息百分之五計算之利息。（三）第一、二項聲明
    原告願供擔保請准為假執行之宣告。
二、被告則以：系爭房地因委託永慶房屋銷售期間已過，經其業
    務人員陳秋敏央求延長，但因處理房地貸款到期免遭拍賣，
    被告丙○○已告知陳秋敏權狀不在手上且誰先出價就賣，陳
    女稱沒關係，伊等方同意永慶房屋繼續銷售。嗣於93年2月
    16 日晚陳秋敏電告領取斡旋金支票面額30萬元一張，且稱
    如買賣不成即需退還，被告丙○○乃簽收且再次說明並無權
    狀在身，陳秋敏則應以簽約再辦即可，故改至同年月18日簽
    約。是日，被告丙○○電詢被告乙○○，乙○○稱權狀置於
    代書處，永慶房屋信義店店長王觀保則告以先簽約拿到權狀
    再以約定方式交款，且稱除斡旋金外其餘均由永慶房屋保管
    。後雖因系爭房地已出售蔡慧雯，但僅是買賣糾紛，且伊自
    始至終只收受30萬元，並無侵權行為可言等語資為抗辯。並
    聲明：原告之訴駁回。
三、查被告丙○○已於93年1月19日與蔡慧雯簽訂系爭房地之不
    動產買賣契約，並於93年2月18日送件申請辦理移轉登記，
    於同日完納契稅及土地增值稅，並於同年2月20日完成移轉
    登記予蔡慧雯；被告丙○○則於93年2月16日，收受原告甲
    ○○定金現金30萬元，於93年2月17日始簽訂系爭房地之不
    動產買賣契約書，並同時簽收200萬元支票簽約金，同年2月
    18日再簽收230萬元支票用印金，所簽收支票均交由永慶房
    屋保管等情，為兩造所不爭，並有本院95年度易字第890號
    刑事判決在卷可稽，堪信為真實。
四、被告二人並無詐欺
（一）查原告於93年2月16日所支付之30萬元，原為向賣方之被
      告丙○○出價之斡旋金，被告接受買方即告訴人之出價旋
      即轉為定金一事，並有收款紀錄表存卷可查，堪認原告交
      付定金之目的，係在締結契約。雖依民法第248條之規定
      ，定金之收受有推定契約成立之效力，苟當事人一方收受
      定金拒不締約，仍有反證推翻之可能。今被告雖於93年2
      月16日收受告訴人定金30萬元，雙方尚未締結契約，至翌
      日即同年2月17日始行簽署契約（見卷附不動產買賣契約
      書），被告確有於收受定金後隔日與原告締約，被告已經
      履行收受定金所應為之締約義務，是被告既未佯稱締約而
      施以任何詐術要求原告支付定金，原告主動出價斡旋經被
      告承諾要約之價格轉為定金收受，亦非陷於錯誤而支付定
      金，何況雙方確已訂約，難認被告丙○○有何詐欺之處。
      縱事後被告不能履行，亦屬民法第249條第3款被告應加倍
      返還定金之問題。
（二）另原告陳稱於93年2月17日所支付200萬元支票為契約之簽
      約金，同年2月18日支付230萬元支票為契約之用印金，均
      係在被告未提出權狀之下所為，且該等款項均由永慶房屋
      保管俟被告提出權狀轉為買賣價額一節，亦為證人王觀保
      、陳秋敏於本院所是認，是此共計430萬之金額仍係在為
      簽定書面買賣契約之締約之目的下所為給付，被告既已與
      原告簽約用印完成簽約行徑，殊難逕認告訴人有何受詐之
      處。尤其該款項，已約明由永慶房屋保管之緣由，不論被
      告丙○○是否有如原告所指保證一定提出權狀，被告丙○
      ○嗣後未提出權狀，亦屬被告債務不履行，乃原告向永慶
      房屋取回款項之問題，不能因原告自承仍欲購得該屋，未
      向永慶房屋取回430萬，而認係為被告詐欺所得之物。倘
      被告有意施詐，何必僅收取前述30萬元定金，而將大額簽
      約、用印款項430萬元交由永慶房屋保管之理，足見被告
      二人毫無詐欺之故意。
（三）被告固於93年1月19日就上開房地與蔡慧雯簽立買賣契約
      ，然迄至93年2月20日辦理移轉所有權登記完畢前，被告
      丙○○仍為上開房地之物權所有人，對上開房地擁有處分
      之權能，其仍委託房屋仲介公司買賣上述房地，仍屬合法
      行使權利，不能以被告將上開房地已與他人簽立買賣契約
      ，即不得再行另覓買主出售，更不得以二重買賣即為被告
      有詐欺之意。尤其，被告於93年2月17日與原告簽約時，
      被告尚未與蔡慧雯辦妥所有權移轉登記，縱於93年2月18
      日送件辦理，然在93年2月20日完成登記手續前，被告仍
      可撤回登記之申請，自由處分其所有之系爭房地，即便與
      蔡慧雯間之價金與原告相同，然從前開時序以觀，諒或係
      既然價金一致，不如售予有姻親關係之蔡慧雯（被告丙○
      ○媳婦之妹），與人倫常情並無相悖，而始於與原告簽約
      （93年2月17日）後之翌日（93年2月18日）才行送件辦理
      與蔡慧雯所有權移轉登記，既不能認被告簽約當時並無履
      行與原告買賣契約之意圖，亦不能以買賣價金相同驟論被
      告有圖非合法之經濟利益。
（四）又被告已再三說明並無所有權狀在身，衡諸不動產交易常
      情，原告大可先行支付定金後，俟取得所有權狀繼續交付
      相關金額，然房仲業者為圖買賣成交仲介佣金，以尚有履
      約保證為名，慫恿原告付款；原告亦認係划算標的，見獵
      心喜，而不顧此異常狀況一再交付相關費用，豈能因嗣後
      買賣不成，驟加被告有詐欺行徑。
（五）從而，被告並無詐欺之侵權行為可言，且本件為獨立之民
      事訴訟，原不受刑事判決拘束，本院應本原職權自行審認
      事實，併此敘明。是原告請求被告二人連帶賠償30萬元，
      即無理由。
五、被告丙○○違約應給付三十萬元
    查原告固給付共計460萬元，然被告所實際收受部分為30萬
    元，另430萬元為永慶房屋所保管一事，為兩造所不爭，則
    原告實際交予被告之款項為30萬元，參以雙方於系爭買賣契
    約書第18條特別約定「甲、乙（按指被告丙○○）雙方同意
    ，甲方（按指原告）支付之（定金新台幣30萬元除外）簽約
    、用印、完稅款項皆保留於永慶房屋」等語（見本院卷第12
    頁），是除30萬元定金外之其餘款項不能認係被告所收取。
    復依兩造買賣契約書第13條第4款「如乙方毀約不賣或給付
    不能或不為給付或有其他違約之情事時，甲方除得解除本契
    約外，乙方應於甲方通知解約日起三日內，立即將所收款項
    如數返還甲方，並於解約日起十日內另交付原所收款項之一
    倍金額予甲方，以為違約損害賠償。」之約定，被告既給付
    不能，原告又已解除契約，被告丙○○自應返還所收取之30
    萬元，又上開契約係約定通知解約三日內返還，原告既以本
    起訴狀送達為解除契約之意思表示，則其法定遲延利息之起
    算應為起訴狀送達後三日即97年2月28日起算，逾此範圍，
    則屬無據。
六、綜上所述，被告丙○○、乙○○並無詐欺原告，被告丙○○
    因給付不能，原告本諸兩造不動產契約，訴請被告給付30萬
    元及自97年2月28日起按年息百分之五計算之利息，為有理
    由，應予准許，逾此範圍，則無理由，應予駁回。
七、原告陳明願供擔保請為宣告假執行，勝訴部分經核與規定相
    符，爰酌定相當之擔保金額予以宣告。至敗訴部分其假執行
    之聲請則失所附麗，併予駁回。
八、本件事證已臻明確，兩造其餘攻擊或防禦方法，經本院審酌
    後，認均與本件之結論無涉，茲不予論述，併予敘明。
據上論結，本件原告之訴一部為有理由，一部為無理由，依民事
訴訟法第78條、第390條第2項，判決如主文。
中    華    民    國    97    年    7     月    31    日
                              民事第四庭法  官 吳定亞
以上正本係照原本作成。
如對本判決上訴，須於判決送達後廿日內向本院提出上訴狀
中    華    民    國    97    年    8     月    1     日
                                        書記官 高秋芬


司法院資訊處製作；財團法人民間司法改革基金會備份。
